【裁判字號】    89,簡上,169
【裁判日期】    900110
【裁判案由】    確認本票債權不存在
【裁判全文】
台灣彰化地方法院民事判決  八十九年度簡上字第一六九號
    上  訴  人  戊○○
    被上訴人    彰化縣彰化市農會
    法定代理人  丙○○
    訴訟代理人  乙○○
                丁○○
                甲○○
右當事人間請求確認本票債權不存在事件，上訴人對於中華民國八十九年八月二十八
日本院彰化簡易庭第一審判決（八十九年度彰簡字第三六三號）提起上訴，本院判決
如左：
    主      文
原判決廢棄。
確認被上訴人對於上訴人就本院八十九年度票字第一四七四號裁定所載以上訴人名義
民國八十七年五月十九日簽發到期日民國八十九年五月十九日之本票乙紙面額新台幣
參拾萬元之債權不存在。
第一、二審訴訟費用由被上訴人負擔。
    事      實
甲、上訴人方面：
一、聲明：求為判決如主文所示。
二、陳述：除與第一審判決記載相同者，予以引用外，補稱：
（一）查本件被上訴人在原審所提系爭八十七年五月十九日之三十萬元本票一紙，絕
      非上訴人親自簽發，顯然是被訴外人蘇旭標所偽造或盜刻印章，按最高法院五
      十一年台上字第三三二九號判例著謂：「盜用或盜刻他人印章，為發票行為，
      即屬票據之偽造，被盜用印章者，因非其在票據上簽名為發票行為，自不負發
      票人之責任，此項絕對之抗辯事由，得以對抗一切執票人」。系爭本票確被偽
      造，上訴人絕無在票據上為發票行為，上訴人自不負發票人之責任，足見系爭
      本票並不足以作為上訴人曾於八十七年五月十七日向被上訴人借款之憑證。
（二）按一般向金融機構申請借貸之慣例，其每筆貸款若超過三年，其每三年需重新
      申請乙次，且手續上每乙次均應辦理開戶印鑑卡、借款申請書、約定書、連帶
      保證書、放款值調查報告表、收入傳票、轉帳收入傳票、支出傳票、活期存款
      取款條等申貸之手續，本件被上訴人所提出之系爭本票及申貸文件，其證物有
      很多疑點，敘述如左：
    １、系爭三十萬元本票絕非上訴人親自簽名蓋章，發票日八十七年五月十九日當
        時上訴人因生意失敗，在外工作，上訴人均未到彰化市農會辦理申貸手續，
        上訴人早已在八十五年二月二十四日就遷往新址彰化市○○里○○街十七號
        三樓，但系爭本票仍在八十七年五月十九日填寫地址為「彰化市○○里○○
        路九巷十一號」，此有戶籍謄本可稽，顯然上訴人根本未簽發本票，而被蘇
        旭標及被上訴人之職員柯錫鵬等串通所偽造，又系爭本票上發票日八十七年
        五月十九日及到期日八十九年五月十九日，均屬阿拉伯數字之印戳章，顯係
        被彰化市農會之經辦員柯錫鵬與蘇旭標串通所偽造。
    ２、當時彰化市農會之經辦員柯錫鵬，明知未經上訴人之同意，又未親自到場簽
        名蓋章，竟與案外人蘇旭標勾串，而在系爭本票之右下方，記載電話號碼為
        蘇旭標代書之0000000號（附呈蘇代書處照片乙幀），並在經辦員欄
        蓋「柯錫鵬」印章，又寫立蘇旭標之貸放號碼：六三五二號，設定編號九九
        五號，顯見系爭本票所記載者均與上訴人無關，而被伊等二人所偽造。
    ３、按開戶時需由本人親自辦理，凡初次與金融機構往來之顧客，須先親自填寫
        「借款申請書」及簽蓋「印鑑卡」各乙份，此為金融機構辦理開戶手續之作
        業規定，且為防人頭帳戶，對於個人申請開立存款存摺，應由開戶本人親自
        憑身份證辦理，並就簽名及蓋章留存印鑑卡，此有財政部七六、十、五台財
        融字第七六０七三三五０號函可稽。上訴人在七十二年六月間新開戶之印鑑
        卡，為角質篆字之印鑑章（如附呈戶政事務所之印鑑證明書），請被上訴人
        提出其所謂之「三三七七帳號」之原始開戶印鑑卡，以資核對，況查本件上
        訴人所開戶之活期存款帳號在八十九年二月九日補發之存摺為九五七七號，
        與被上訴人彰化市農會所提之存戶帳號為「三三七七及Ｂ二四五」，完全不
        相符，況且詳細與存摺往來交易明細表核對結果，日期與金額均有不相符合
        。上訴人在八十七年五月十九日從未向彰化市農會申貸無擔保放款三十萬元
        ，根本從未簽發系爭本票，請  鈞院命被上訴人彰化市農會提出開戶印鑑卡
        及借款申請書、取款條等文件，以資核對，否則無從提出，實不能證明上訴
        人有申貸三十萬元借款及收到該款項之證據，如均無從提出，實不能證明上
        訴人有收到二次借款各三十萬元之證據。
    ４、再查，如有貸款必有利息，因上訴人從未借貸系爭本票之三十萬元，從來未
        繳付利息，如有繳付利息必有扣繳憑單，但上訴人從來均未接獲彰化市農會
        之利息扣繳憑單通知。
    ５、被上訴人稱係以本票當借據，本件係「借新還舊」云云，即云七十四年六月
        四日借三十萬元申請乙次，八十七年五月十九日又借三十萬元申請乙次，則
        就此二次貸款，被上訴人處必各留有二份借款申請書、約定書、及收入傳票
        、支出傳票、取款條等前述之文件，但被上訴人均付闕如，無從提出該二份
        文件，其所謂借新（八十七年五月十九日所云借款）之第二次借款手續，均
        無借款申請書、開戶帳卡、與取款條等文件，顯然兩造間均無借貸之契約關
        係。而還舊（七十四年六月四日所云借款）之第一次借款手續，並非上訴人
        所借，且至今時效早已消滅，上訴人絕不可能在八十七年五月十九日同意彰
        化市農會蓋橡皮印戳章舊新還舊。
    ６、被上訴人在原審所提之八十七年五月十九日「收入傳票」，顯係偽造，上載
        摘要：「轉帳」，究竟轉到何帳不知？且無上訴人之取款條，上訴人根本未
        收到此第二次之借款，借款未辦任何手續，還款亦無任何取款條，上訴人根
        本未收到此第二次之借款，借款未辦任何手續，還款亦無任何取款條，該「
        收入傳票」係被上訴人彰化市農會事後所偽造。
    ７、被上訴人所提三三七七帳號之「存摺往來交易明細表」，七十四年六月四日
        放款轉三十萬元，隔日六月五日轉帳十五萬元，又轉帳五萬元，到底轉何人
        之何帳不明？六月五日又提款現金二萬元，六月十日提款現金十二萬元，總
        共三十四萬元，其取款條上之筆跡及印章均非上訴人所簽蓋。
    ８、系爭三十萬元本票中，同列共同發票人之蘇錫裕，亦未到場簽名蓋章，不可
        能簽發系爭本票，亦不可能作貸款之保證人，因民國七十二年間，上訴人生
        意失敗支票退票，又無財產，做工維生，且蘇錫裕已知戊○○生意失敗倒閉
        ，不可能作保，亦不可能共同簽發本票，此有證明書可稽外，並有證人蘇錫
        裕可資傳證。
（三）被上訴人前曾以  鈞院八十八年彰簡字第五八一號請求清償借款乙案，主張借
      款保證關係，並對案外人蘇旭標等人請求償還借款，該案原告彰化市農會（即
      本件被上訴人）因缺乏證據，及主張事實不明，終於具狀撤回，此有該案之準
      備書狀(二)狀影本及彰化簡易庭撤回通知可稽外，並敬請  鈞院調閱該案卷參核
      ，可見前述還舊之舊債，在該案八十八年至八十九年間案件仍進行中，如被上
      訴人所云尚未「還舊」，絕不可能在此之前之八十七年五月十九日來「借新還
      舊」。顯見舊債至今，已經時效（已逾十五年）消滅，無法求償，被上訴人乃
      藉事後偽造之系爭本票及未經上訴人同意片面以八十七年五月十九日所偽造之
      「收入傳票」擅自轉帳，藉此魚目混珠。綜上所述，系爭本票之債權顯然不存
      在。
三、證據：除引用原審提出之證據外，並提出戶籍謄本一份、戶政事務所之印鑑證明
    書一件、蘇旭標代書處照片乙幀、蘇錫裕證明書影本一件、八十八年彰簡字第五
    八一號清償借款案彰化市農會所提準備書狀(二)狀及該案撤回通知影本各一件、第
    九五七七帳號活期存款存摺影本一份為證，並聲請訊問證人蘇錫裕。
乙、被上訴人方面：
一、聲明：求為判決駁回上訴。第二審訴訟費用由上訴人負擔。
二、陳述：除與第一審判決記載相同者，予以引用外，補稱：
（一）本件債務業經連帶保證人蘇錫裕清償，債務已經不存在，已無上訴之必要。
（二）上訴人於七十二年六月十四日即在彰化市農會開立活期存款，帳號編號為三三
      七七，後經整編為Ｂ二四五，再整編為五三０─0000000000─七。
      若自其開立存摺開始起算，其在彰化市農會往來即有十七年之久。其於八十九
      年六月三日仍有交易，即以金融卡從自動提款機領款三千元，並扣有手續費六
      元之交易存在，且上訴人並於歷次準備程序中表示該帳號為其所開立無訛。上
      訴人若在七十二年間即已加入彰化市農會之贊助會員，其名下有門牌號碼彰化
      市○○路九巷十一號之不動產。又共同發票人（即連帶保証人）蘇錫裕及初貸
      時的共同發票人蘇陳雲之財產共有五幢不動產，可見其借保戶之資產不弱。七
      十四年六月四日共同發票人等完成對保等相關借款手續，被上訴人始將三十萬
      元撥入上訴人所開立之活期存款三三七七帳號，之後經繳息及借券到期展期換
      單而延續該債權債務，而最近乙次展期換單日為八十七年五月十九日，該本票
      並明定到期日為八十九年五月十九日。然借保人自八十七年八月十九日起即未
      依約繳息及到期如數還款，被上訴人彰化市農會始提出裁定要求共同發票人等
      （即借保戶）應負償還之責任。共同發票人蘇錫裕因上開連帶債務亦為被訴追
      對象，其有經營五金工廠身份，為顧及信用始於八十九年十月二十日代償還上
      開債務，該代償行為是其為該本票共同發票人及本票債權確實存在的最好說明
      。上訴人既於七十四年六月四日簽有約定書完成對保簽名並留存印鑑形式，就
      代表該印鑑章即為其在被上訴人彰化市農會往來之印鑑應妥慎保管，再參照該
      約定書第二十三條約定，本票上所蓋之印文既與留存印鑑相同，即應負清償之
      責任。上訴人辯稱約定書是其親簽無誤，但本欲為其他借貸而簽，應為舉証以
      實其說。再觀其簽定日期與初貸日相同（即七十四年六月四日），共同發票人
      亦於該日簽定其約定書，足可明該日所簽之約定書係專為本筆借款所使用無訛
      。
（三）據証人蘇旭標表示其職業為代書，並為上訴人之堂兄，並受上訴人委任行使一
      般代書受當事人委託至金融機構辦理借款等相關受託事宜，至後續展期換單亦
      是。是故証人蘇旭標既為其堂兄，並為執業代書受有上訴人等委託並執蓋有與
      留存印鑑相符之印文之本票辦理展期乃是常態，當可視為受各共同發票人委任
      前來辦理無訛。
（四）於金融機構辦理各項業務所留存之印鑑，留存人應妥慎保管以保障自身權益，
      留存後有受盜用、遺失，應予聲明並辦理掛失或變更印鑑手績，從而本票上所
      蓋上訴人印文與留存印鑑相符，且該印鑑並未掛失或更換，基於對保簽章、留
      存印鑑行為之精神，可認定為是其本人之意思表示。上訴人自七十四年六月四
      日即辦畢相關借款手績，期間繳息、本票到期即如數辦理展期，八十七年五月
      十九日為最近乙次展期，該本票債權確實存在相關証物如本票、約定書、彰化
      市農會信用部存摺往來交易明細表，借款申請書影本，放款信用調查表影本，
      轉帳收入傳票影本，活期存款取款條影本等附於巷內可明。求予駁回上訴以彰
      顯事實真象並符法治。
丙、本院依職權訊問證人柯錫鵬、蘇旭標。
    理      由
一、上訴人於原審起訴主張：本院八十九年度票字第一四七四號民事裁定所載以上訴
    人名義於八十七年五月十九日簽發，到期日八十九年五月十九日，面額三十萬元
    之本票一紙，非上訴人所簽發，兩造間素無往來，根本無任何債權債務關係，系
    爭本票顯係偽造，是被上訴人就系爭本票對上訴人並無票據債權，為此依法提起
    本訴等語；被上訴人則以上訴人於七十二年六月十四日即在被上訴人處開立活期
    存款帳號編號為三三七七，後經整編為Ｂ二四五號，再整編為九五七─七號，往
    來已有十七年之久，嗣於七十四年六月四日上訴人同被上訴人借款三十萬元，於
    完成對保相關借款手續後，被上訴人即將款項撥入上訴人上開三三七七號帳戶，
    而做銀行慣例，借款有一定期間到期，如須續借，應辦理展期換單，系爭本票即
    是八十七年五月十九日上訴人辦理展期換單時簽發予被上訴人收執，因是借新款
    沖轉還舊款，故上訴人所執存摺於八十七年間未有放款撥貸紀錄係屬正常。再者
    ，上訴人於七十四年六月四日與被上訴人簽訂約定書留存印鑑借款撥貸後，上訴
    人即執約定書留存之印鑑，據以提款，而系爭本票上所蓋用之印章亦與約定書所
    留存之印鑑相同，足可認系爭本票是上訴人本人或其所授權之人簽發無誤，上訴
    人自應負票據責任，其訴為無理由云云置辯。
二、經查：「系爭本票並非上訴人簽發，當時是換單，承辦代書（蘇旭標）帶來時就
    是經蓋好章了，農會是二年換一次單，本件是七十四年六月四日借款的，借三十
    萬，是匯到上訴人之帳戶，最後一次是八十七年五月換單的，我們是根據約定書
    的印鑑核對，因為是換單，所以只要核對無誤就可以了」等事實，業據證人即被
    上訴人承辦人員柯錫鵬證明屬實，而代書即證人蘇旭標於本院亦證稱：是我簽的
    ，上訴人並不知道，上訴人的印章是七十四年就寄放在我這裡了，當時貸款三十
    萬元，由蘇錫裕拿走二十萬元，我拿走十萬元利息錢，因上訴人欠我四十萬元，
    事後每年彰化市農會在換單時，也有通知上訴人，上訴人後來生意失敗，行方不
    明，我也沒有對他有何不利行為，對他的權益並無損害等語無訛，再觀系爭本票
    上與約定書中上訴人之簽名並不相同，亦與上訴人當庭之簽名不同，上訴人又未
    委任蘇旭標代為任何法律行為，堪認系爭本票係承辦代書即證人蘇旭標未經上訴
    人之同意，擅自簽發無誤，是以上訴人主張系爭本票係蘇旭標偽造一節堪以採信
    。被上訴人辯稱係蘇旭標受託代辦云云，並無委任書可證，亦未舉證以實其說，
    且為上訴人及蘇旭標否認，所辯均不足採信，系爭本票既係他人偽造，上訴人自
    不負發票人之責任，從而上訴人訴請確認被上訴人對於上訴人就本院八十九年度
    票字第一四七四號裁定所載以上訴人名義民國八十七年五月十九日簽發到期日民
    國八十九年五月十九日之本票乙紙面額新台幣參拾萬元之債權不存在，為有理由
    ，應予准許。原判決所為上訴人敗訴之判決，尚有未洽，上訴意旨執前詞指摘原
    判決不當，求予廢棄，為有理由，應由本院廢棄改判。
三、本件判決之基礎已臻明確，兩造其餘攻擊防禦方法，並不影響本判決之結果，毋
    庸一一論述，併此敘明。
據上論結：本件上訴人之訴為有理由，依民事訴訟法第四百三十六條之一第三項、第
四百五十條、第七十八條，判決如主文。
中      華      民      國      九十    年      一      月      十      日
                              臺灣彰化地方法院民事第二庭
~B審判長法官  羅培昌
~B      法官  何志通
~B      法官  李水源
右為正本係照原本作成。
不得上訴。
中      華      民      國      九十    年      一      月      十一    日
~B法院書記官  楊美芳


司法院資訊處製作；財團法人民間司法改革基金會備份。
